【裁判字號】    97,上易,1255
【裁判日期】    970730
【裁判案由】    違反著作權法
【裁判全文】
臺灣高等法院刑事判決                97年度上易字第1255號
上  訴  人
即  被  告  甲○○
選任辯護人  黃秀禎律師
            楊宗翰律師
上列上訴人因違反著作權法案件，不服臺灣宜蘭地方法院96年度
易字第127 號，中華民國97年4月2日第一審判決（起訴案號：臺
灣宜蘭地方法院檢察署96年度偵字第82號），提起上訴，本院判
決如下：
    主  文
上訴駁回。
    事實及理由
一、本件原審判決認被告甲○○犯著作權法第91條第1 項擅自重
    製罪，同時審酌被告不思尊重他人著作權，擅自以重製方式
    侵害他人著作權，犯後未見悔意，及參酌被告犯罪目的、手
    段、所生之危害，犯罪後態度等一切請狀，量處有期徒刑8
    月，並依中華民國96年罪犯減刑條例第2條第1項第3 款規定
    減為有期徒刑4 月，同時諭知易科罰金折算標準。認事用法
    及量刑均無不當，茲引用第一審判決書所記載之事實、證據
    及理由，詳如附件原審判決書所載。
二、被告上訴意旨以：
（一）按「著作權法所稱之著作，係著作人所創作之精神上作品
      ，而所謂之精神上作品除須為思想或感情上之表現且有一
      定之表現形式等要件外，尚須具有原創性始可稱之，而此
      所謂原創性程度，固不如專利法中所舉之發明、新型、新
      式樣等專利所要求之原創性程度（即新穎性）要高，但其
      精神作用仍須達到相當程度，足以表現出作者之個性及獨
      特性，方可認為具有原創性，如其精神作用的程度甚低，
      不足以讓人認識作者的個性，則無保護之必要，此乃我國
      著作權法第一條規定該法制定目的係為『保障著作人著作
      權益，調和社會公共利益，促進國家文化發展』之故，是
      為調和社會公共利益，若精神作用程度甚低之作品，因不
      具有原創性，即非著作權法所稱之著作，不應受該法之保
      護，以避免使著作權法之保護範圍過於浮濫，致社會上一
      般人民於從事文化有關之活動時動輒得咎」、「原創性係
      著作權歸屬著作人之原因，亦即著作必須是著作人獨自思
      想、感情之表現，足以表現作者之個性或獨特性，而非抄
      襲、改竄、剽竊或模仿自他人著作，始得謂其具有原創性
      。抄襲、模仿因不足以表現著作人獨立之思想及感情，且
      與原被抄襲、模仿之著作間，無可區別之實質上之變化，
      是縱使其抄襲、模仿須有特殊之技術、訓練、知識、及獨
      立判斷，亦不足以使其抄襲、模仿所得之文字，具有原創
      性。至若非單純完全之抄襲，而就原著作物有所修改、改
      編或重新設計，就其改編、重新設計部分，固未可全然否
      定得具有原創性而能成立新的著作物、享有新的著作權，
      然此亦必須其修改之結果，達到足以認定與原著作物完全
      相異之具有獨立性之精神勞作之程度，始足當之」（本院
      87年度上訴字第3249號、86年度上易字第549 號判決要旨
      參照）。
（二）原審認定被告涉嫌重製影印者有22張，除其中4 張重複外
      （原審判決附表編號29與編號6 內容相同、編號90、99與
      編號73相同、編號92與編號95相同），另依被告查證結果
      ，至少有12頁之試卷內容顯係抄襲自Oxford University
      PRESS所出版之LET’S Go等教材如附表所示。上開試卷內
      容多係告訴人未經授權即逕予重製、改編Oxford Univers
      ity PRESS所出版之LET’S Go等相關教材。就此試卷內容
      之編輯資料來源，告訴人並無否認。且就改編之結果仍多
      與上開LET’S Go 等教材資料相同、相近或類似，亦顯然
      未達到足以認定與原著作物完全相異之具有獨立性之精神
      勞作之程度，應無原創性可言，則依上開判決意旨，實難
      謂告訴人就測驗試卷已享有著作權。告訴人雖聲稱該等試
      卷之內容係其聘請外籍講師自行創作等語，惟迄未能明確
      舉證以實其說，更顯無足採。
（三）按「著作之合理使用，不構成著作財產權之侵害。著作之
      利用是否合於第四十四條至第六十三條規定或其他合理使
      用之情形，應審酌一切情狀，尤應注意下列事項，以為判
      斷之基準：一、利用之目的及性質，包括係為商業目的或
      非營利教育目的。二、著作之性質。三、所利用之質量及
      其在整個著作所占之比例。四、利用結果對著作潛在市場
      與現在價值之影響。」、「著作僅供個人參考或合理使用
      者，不構成著作權侵害。」著作權法第65條第1 項、第91
      條第4 項分別定有明文。依被告與告訴人間所簽立之「全
      職人員聘僱合約」，就影印測驗卷等文件本即被告之工作
      內容之一，故被告明係事先已得告訴人之概括授權及同意
      ，且被告係基於協助教學之目的而自同事處取得或影印攜
      回備課，亦屬合理使用。被告任教於「楓橋美語短期補習
      班」，需從事美語上課之相關課程及協助教學，故對於相
      關之測驗試卷及教學資料，均有於課前加以準備之必要，
      故被告因備課之必要而自同事處取得或將測驗試卷影印攜
      回家中，係僅供個人參考，並非基於營利之目的而使用，
      且備課亦屬合理使用之範圍，故依著作權法第65條第1 項
      、第91條第4 項等規定，已阻卻違法。再被告利用之質量
      及在告訴人所有測驗試卷所占之比例實僅為小部分，且被
      告利用之結果，對於告訴人之潛在市場與現在價值之影響
      ，告訴人並未為任何具體指摘或說明，顯見根本未發生任
      何具體之影響，在在可證本件被告持有或影印測驗試卷係
      屬合理使用而已，亦已阻卻違法。
（四）被告確係基於備課之目的而持有測驗試卷，已如前述，而
      就「被告有無備課之需要」等節，此視個人「主觀認定」
      、「英文程度」、「責任心」及「對於教學之用心程度」
      而有不同，根本無法以證人主觀之意見或個人之臆測作為
      判斷依據。原審片面採信告訴人及證人簡燕茹所為個人意
      見及推測之詞，即遽認被告並無備課之必要，顯已違背刑
      事訴訟法第160條之證據取捨法則，更有顯然違法。
（五）告訴人於95年4月4日要求被告簽署其事先繕打完成之承諾
      書，當時告訴人向被告表示只要被告簽署承諾書，即原諒
      被告「影印」講義之行為，且依該承諾書明確記載被告違
      反承諾「將任何有關楓橋美語的資料外流或使用任何所有
      權歸屬楓橋美語的講義和試卷從事美語教學工作」時，方
      會侵犯楓橋美語的著作權及智慧財產權，顯見告訴人同意
      於被告簽署承諾書後即原諒被告之影印行為。依著作權法
      第100 條等規定，違反著作權法係屬告訴乃論之罪，則本
      件告訴人既已同意宥恕被告，亦即已放棄對於被告影印行
      為之告訴權，故告訴人在被告並無違反承諾書之情況下，
      實不得再提出告訴，益證本件告訴人之告訴顯不合法。
三、惟查：
（一）被告係擔任楓橋補習班美語助教工作，竟於95年4月3日擅
      自影印楓橋補習班試卷，適為告訴人發覺，告訴人並隨同
      至被告住處內取出試卷。而被告於告訴人陪同返回住處前
      ，事先請簡燕茹以電話通報家人，將存放楓橋補習班試卷
      之資料夾預先藏放；復於告訴人取回資料夾之際，遭被告
      母親多所阻止，顯見被告係未經許可擅自影印楓橋補習班
      試卷。再依被告與告訴人簽訂之「全職人員聘僱合約」，
      明確記載聘僱人員不得擅自重製補習班試卷。而該合約附
      件一第6點「協助教師影印文件及協助教學」、第10點「
      補課及落後學生之加強」，係由告訴人決定試卷內容，並
      預先影印一定數量，於測驗當日始由助教取得試卷。又告
      訴人對於試卷控管流程，係由告訴人依照班級學生人數預
      先影印後，再於上課前交付各助教領取，倘有剩餘，則集
      中保管處理，事後對缺席學生補課時，則自剩餘考卷資料
      夾拿取，如有短缺試卷之情形，亦應告知告訴人後始得影
      印。每位助教均係於當日上課前，始知試卷內容為何，被
      告要無預先知悉試卷內容做為備課之需要，縱於事後針對
      缺席學生補課，亦無必要影印試卷供己使用。被告身為楓
      橋補習班之助教，依其工作性質本無影印試卷之權責，聘
      僱合約亦載明禁止轉印及外洩，被告擅自影印告訴人試卷
      後，當告訴人索回之際，竟預先通報家人，而多所阻擾、
      隱瞞，被告確有擅自影印告訴人試卷等事實，業據原判決
      詳載理由依據。雖證人乙○○於本院證稱：94年6月到8月
      中旬任職楓橋美語約兩個月，被告有到教室上課，也有擔
      任行政工作，補習班沒有專門的人員負責影印的工作，若
      主要教授老師有需要影印，他自己會影印，若他沒有空，
      會請其他人員幫忙影印。我有看過原審判決書所附試卷第
      18紙，這是楓橋補習班的試卷，也有協助影印過。我上課
      時是需要備課，也有看過邱冠中在他課程前備過課，這些
      試卷在交給學生使用過後，補習班不會回收，在楓橋補習
      班任職時，補習班有同意我們可以帶試卷進行備課，我上
      課的試卷有時候是補習班直接交給我，有時候是補習班給
      我一份，我按照學生人數影印。如果是排班的話，補習班
      會先影印好。但因他們要訓練我，所以會臨時告訴我這個
      班我要去考試，我就要自己去找、影印。所謂備課，補習
      班是會先給我們一份講義，所以備課沒有影印的問題，補
      習班沒有講可以自己影印把講義帶回家，我也沒有自己影
      印把講義帶回家，都是在補習班使用等語。依證人乙○○
      所述，雖楓橋補習班之授課老師有時會自行影印試卷，補
      習班亦有同意於授課前以試卷備課。然若於事先安排之課
      程，均由補習班事先影印，僅於臨時指定授課時，始由授
      課老師按學生人數影印。而所謂備課，均由補習班準備試
      卷，無須自行影印，補習班亦無同意自行影印攜回住家。
      足證楓橋補習班係禁止授課老師私下自行影印試卷，縱授
      課老師因備課需要，亦係由補習班提供試卷。被告竟自行
      影印楓橋補習班之試卷達22張，並攜回家中藏放，益見被
      告辯稱係為備課需要始影印試卷攜回家中，應屬合理使用
      ，不足採信。
（二）被告自承告訴人攜回之黑色資料夾內編號5、6、7、8、12
      、19、22、29、36、71、73、75、76、90、92、95、96、
      99、102、104、116、117共22紙係自被告住處取回之試卷
      ，其中編號12、104、116、117之試卷，告訴人陳稱係屬
      「基本試卷」，並無主張著作權。另編號5、6、7、8、19
      、22、29、36、71、73、75、76、90、92、95、96、99、
      102之試卷（編號6、29為同一內容，編號73、90 、99為
      同一內容，編號92、95為同一內容），則屬告訴人之「延
      伸課程」，告訴人指稱係聘請外籍講師自行研擬所創作，
      擁有著作權。而關於(1)編號5試卷，試卷內容為測驗比較
      級句型，先以例示句型說明測驗方式後，其下則分列「
      quiet」、「old」、「fast」、「big」、「new」、「
      slow」、「wide」、「dirty」、「clean」、「long 」
      等形容詞，由測驗者依據提示形容詞自行造句。雖被告辯
      稱試卷內容單字摘自LET'S GO教材第4冊Student Book 第
      4、5頁內容，惟該課本內容係以圖示方式，教授比較級句
      型用法，並列出「tall」、「big」、「short」、「smal
      l」、「young」、「long」、「old」單字之比較級變化
      ，由學生依圖示練習。試卷測驗內容與課本教授內容不同
      ，兩者間選擇單字或有相同，亦不能僅此而遽認兩著作相
      同。(2)編號71試卷，試卷內容為選擇題8題，第1題至第4
      題為對話選擇題，於提示對話後，選擇正確之相對應對話
      ，第5、6題為選擇正確之現在完成式句型，第7、8題為選
      擇與提示題同義之答案。被告辯稱該試卷第2 題出自LET
      'S GO教材第5冊Workbook第64頁，但該教材內容為現在完
      成式之對話練習，就該頁Ａ部分第4題僅列出「Japan 」
      一詞，其餘空白處由學生自行造句，試卷第2題則列出「Q
      ：Has she ever been to Japan？」由受測者自選項中選
      出正確符合問句型態之對話答案，兩者題型並不相同。再
      被告辯稱試卷第3題出自LET'S GO教材第5冊Student Book
      第65頁，惟課本內容亦為現在完成式教授，經由範例句型
      ，由學生依據圖示內容及單字，自行變化範例句型，試卷
      第3題與試卷第2題同為由受測者自選項中選出正確符合問
      句型態之對話答案，兩者題型亦不相同。又被告辯稱試卷
      第4題係出自LET'S GO教材第5冊Workbook第64、65頁及第
      5冊Student Book第65頁內容，但依上述，LET'S GO 教材
      第5 冊Student Book為經由範例句型使學生瞭解現在完成
      式句型用法，Student Book係列出單字或問句，由學生於
      空白處自行填寫練習，與試卷試題為自選項中選出正確符
      合問句型態之對話答案，藉此測驗學生之程度，足見該試
      卷第2、3、4 之題型方式與被告主張之該課程內容不相一
      致。(3)編號73試卷（編號73試卷內容與編號90、99試卷內
      容相同），均為問答式選擇題，由受測者依提示問句，於
      各題中依3種選項選擇正確答案。被告辯稱試卷第1題出自
      LET'S GO教材第5冊Student Book第28頁對話，但該教材
      第28頁對話為：「Mark：I'm worried about the math
      test tomorrow. Math is so hard.」、「Beth：No,it
      isn't. It's easy.」而試卷題型為「Ｑ：What are you
      worried about？」、「A：I'm worry about the math
      test.」、「B：I'm worries about the typhoon.」、「
      C：I'm woried about the earthquake.」試卷之測驗項
      目為由受測試者自3種選項中選擇對應之正確文法句型，
      亦即選項C為正確答案，此與教材中之對話練習完全不同
      。另被告辯稱試卷第2 題出自LET'S GO教材第5冊Student
      Book第29頁，教材此部分為比較級用法之教授，例如於範
      例問句對話「I think English is harder/easier than
      art.」，或「Which subject is easier/harder？＿＿＿
      or＿＿＿？」，依課文圖示各項單字如「English」、「
      art」、「math」、「science」、「history」 由學生利
      用該單字置換問句內名詞，自行排列對話練習，但試卷第
      2題之測驗項目為「Ｑ:Which one is easier,Math or
      music？」為由受測試者自3種選項中選擇對應之正確文法
      句型，亦即選項B「I think music is easier.」 正確答
      案，課文內容為比較級用法訓練、文法傳授，與試卷為選
      擇正確句型文法答案不同。試卷第3 題被告辯稱出自LET
      'S GO教材第5冊Student Book第31頁或第5冊Workbook第4
      課，惟Student Book係使用圖示各種動物速度，由學生練
      習文法最高級之運用，及「as fast as」句型運用，另
      Workbook第4課為練習課程，由學生填寫單字比較級變化
      ，或於比較級對話練習中於空白處填寫答案，或於提示單
      字中自行造句練習，而與試卷係依據問句選擇正確句型文
      法答案不同。試卷第4題被告辯稱出自LET'S GO教材第5冊
      Student Book第33頁，惟該課程係屬閱讀測驗，內容為關
      於恐龍「dinosaurs」之描述，由學生閱讀後依提示問句
      自行回答相關問題，其中問句之一為「When did
      dinosaurs live？」，但此部分並無選項答案，係由學生
      自行回答練習，但試卷第4題之問句雖同為「When did
      dinosaurs live？」，但應由學生自選項「A：They live
      millons of years ago.」、「B：They lived millons
      of years ago.」、「C：They live in the museum..」
      中選擇符合題意及時態之選項B為正確答案，是兩者之問
      題形式並不相符。再關於試卷第5題部分，被告辯稱與
      LET'S GO教材第5冊Student Book第33頁問句相類似，該
      教材之問句為「What does〝fierce〞mean？」試卷第5題
      為「What does〝PE〞mean？」，兩者間之問句型態雖屬
      相同，但關於問題之詢問事項亦即要求學生回答某詞彙之
      意義，及回答之方式均屬不同，係不同單字之測驗要求，
      自不得以兩者間採取相同之提問方式，即認係屬同一。(4)
      編號96號試卷，亦屬問答式選擇題，由受測者自答案選項
      中選擇於提示問句文法、意義相同之正確答案。關於試卷
      第1題部分，被告辯稱出自LET'S GO教材第5冊Student
      Book 第3頁，該課程之前半為人別對話練習，將圖示人別
      資料套入範例對話練習，課程下半部為個人基本資料練習
      ，其中之一問句「Who's your best friend？」與試卷提
      示問句相同，但試卷選項則要求受測者自「Ａ：I best
      friend is kelly.」、「B：Ｍy the best friend is
      claire.」、「Ｃ：Ｏur best friend is Amy.」選擇正
      確文法之答案Ｃ，與課程內容為由學生自由發揮進行對話
      練習不同。試卷第2題部分，被告辯稱出自LET'S GO教材
      第5冊Student Book第25頁，但該教材此部分屬閱讀測驗
      ，由學生閱讀文章後回答與文章內容相關問題，而該文章
      內容大意為如何收集樹葉製作圖畫，與試題中之提示問句
      為「What does he want to be？」（他要成為何種人）
      ，應選擇之正確文法答案Ａ「He wants to be a teacher
      . 」明顯不同。試卷第3題部分，被告辯稱出自LET'S GO
      教材第4冊Studen t Book第4課，但該課程整體為時間與
      過去式之文法教授，透過對話及造句練習已明瞭過去式句
      型之運用，亦與試題為特定之題型型態不符。試題第6題
      部分，被告辯稱出自LET'S GO教材第4冊Student Book第7
      課或類似第4冊Workbook第8頁，惟Student Book第7課為
     「have to」句型文法教授，Workbook則為該句型之練習，
      試卷之提示問句亦僅同為「have to」句型，但由受測者
      選擇正確文法之答案，兩者內容型態亦不相同。(5)關於LE
      T'S GO教材之Student Book，內容透過學生對話練習、造
      句練習、閱讀測驗等方式，教授英文之文法概念正確句型
      ，而LET' S GO教材之Workbook則為課程之練習，由學生
      於字句空白處填寫正確單字，或於對話練習填寫正確相對
      應句型，藉以練習課程中教授之文法。告訴人所提之試卷
      ，就被告上述質疑，告訴人之相關試卷內容中，基本文法
      或與課程教授文法概念相符，然試卷試題則有不同之問答
      型態、句型變化，並係告訴人另行編纂，顯具有原創性。
      另被告自承其餘由告訴人取回試卷部分，空言泛指出自LE
      T'S GO教材文法書或CD，惟並無具體指摘出自何處，被告
      上開所辯告訴人所提試卷係摘錄他人教材等語，要無足採
      。亦據原判決詳敘所憑依據，被告猶以其中編號5、6、7
      、8、19、22、29、36、71、73、75、76、90、92、95、
      96、99 、102等教材不具原創性，告訴人無著作權，委無
      可採。另編號12、104、116、117部分，告訴人並未主張
      享有著作權，原審亦未論罪。被告據以指稱原判決不當，
      亦無可採。
（三）按著作權法第11條規定：「受雇人於職務上完成之著作，
      以該受雇人為著作人。但契約約定以雇用人為著作人者，
      從其約定。依前項規定，以受雇人為著作人者，其著作財
      產權歸雇用人享有。但契約約定其著作財產權歸受雇人享
      有者，從其約定。前二項所稱受雇人，包括公務員。」本
      件告訴人指稱係聘用外籍老師編撰試卷，依著作權法第11
      條第2 項前段規定，該試卷之著作權自歸屬告訴人所有。
      被告既未舉證另有契約約定該試卷著作財產權歸受雇人即
      外籍教師所有，空言指稱告訴人並無著作權，殊無可採。
（四）查被告於95年4月4日簽署之承諾書，內容係記載被告於任
      職楓橋補習班期間，未經許可私下影印試卷帶離補習班，
      行為不當，而承諾歸還試卷，保證試卷不外流及使用從事
      美語教學工作等，告訴人並未表示不對被告提起告訴，更
      無喪失告訴權之情事。況所謂宥恕而不得再告訴，亦僅見
      於刑法第245條第2項規定「第239 條之罪配偶縱容或宥恕
      者，不得告訴。」著作權法並無相同之規定。被告指稱告
      訴人已宥恕被告，告訴人已不得提起告訴，亦無足取。足
      見被告上訴，為無理由，應予駁回。
據上論斷，應依刑事訴訟法第368條、第373條，判決如主文。
本案經檢察官周誠南到庭執行職務。
中    華    民    國    97    年    7     月    30   日
            刑事第四庭    審判長法  官  沈宜生
                                法  官  周煙平
                                法  官  陳國文
以上正本證明與原本無異。
不得上訴。
                                書記官  楊麗娟
中    華    民    國    97    年    7     月    30   日
附錄：本案論罪科刑法條全文
著作權法第91條第1項：
擅自以重製之方法侵害他人之著作財產權者，處3年以下有期徒
刑、拘役，或科或併科新臺幣75萬元以下罰金。
附件：
臺灣宜蘭地方法院刑事判決               96年度易字第127號
公  訴  人  臺灣宜蘭地方法院檢察署檢察官
被      告  甲○○  女  24歲（民國○○年○○月○○日生）
                    身分證統一編號：Ｚ000000000號
                    住宜蘭縣三星鄉自強新101號
選任辯護人  李秋銘律師
            黃金亮律師
上列被告因違反著作權法案件，經檢察官提起公訴（96年度偵字
第82號），本院判決如下：
    主  文
甲○○連續擅自以重製之方法侵害他人之著作財產權，處有期徒
刑捌月，減為有期徒刑肆月，如易科罰金，以銀元佰元即新台
幣玖佰元折算壹日，附表所示之物均沒收。
    事  實
一、甲○○原擔任呂岢庭所經營址設設宜蘭縣羅東鎮○○路○段
    107號2樓「楓橋美語短期補習班」（下稱楓橋補習班）之美
    語助教，明知補習班內使用之測驗試卷，均係楓橋補習班享
    有著作財產權之著作物，非經著作權人之同意，不得擅自重
    製，竟基於侵害上開著作權之概括犯意，自民國94年下半年
    某日時起，至95年4月3日止，在楓橋補習班內，連續以影印
    之方式，重製楓橋補習班享有著作財產權之測驗試卷，並將
    之攜回住處存放，而侵害楓橋美語補習班之著作財產權。嗣
    於95年4月3日下班後，適為楓橋補習班負責人呂岢庭調閱監
    視錄影畫面，發現甲○○影印測驗試卷後，始知悉上情。
二、案經楓橋補習負責人呂岢庭訴請臺灣宜蘭地方法院檢察署檢
    察官偵查起訴。
    理  由
甲、程序部分：
一、證據能力部分：按被告以外之人於審判外之言詞或書面陳述
    ，除法律有規定者外，不得作為證據，刑事訴訟法第159條
    第1項定有明文。本件關於證人呂岢庭、簡燕茹、王裕文於
    檢察事務官之陳述，均係被告以外之人於審判外之言詞陳述
    ，為傳聞證據，且被告之辯護人就上開供述之證據能力於本
    院準備及審理程序中均提出爭執，復查無得例外取得證據能
    力之法律依據，應認無證據能力，不得採為認定被告有罪之
    證據。
乙、實體部分：
一、訊據被告甲○○於本院審理中，固坦承擔任楓橋補習班美語
    助教工作，並自94年下半年陸續在補習班內影印試卷等情不
    諱，惟矢口否認有違反著作權法犯行，並辯稱：伊一進補習
    班就有幫忙協助印試卷，原來補習班分的等級只有三級，後
    來愈來愈難，補習班的試卷本來就可以拿回去練習，伊才影
    印試卷回去備課，且伊為楓橋補習班員工，依據聘僱合約，
    影印文件及協助教學本為職務內容，伊影印試卷攜回參考為
    協助教學所需，並無營利之意圖，或影響被利用著作之潛在
    市場，影印試卷之行為應可認定合理使用，況告訴人呂岢庭
    所陳報之試卷內容，與牛津出版社出版之LET'S GO教材內容
    相同或相類似，而非告訴人所原創而享有著作權之著作物云
    云。經查：
  (一)被告係擔任楓橋補習班美語助教工作，此為被告所不爭執，
    並據告訴人呂岢庭於本院審理中證述被告原係擔任行政櫃臺
    老師，之後成為美語助教等情（參見本院卷第137頁97年3月
    17日審判筆錄），復有告訴人所提楓橋補習班立案證書，及
    被告簽署之行政櫃台人員聘僱合約、全職人員聘僱合約等影
    本在卷可佐（參見95年度他字第576號卷第7至11頁）。
  (二)本件查獲之情形，依告訴人呂岢庭於本院審理中證稱：在4
    月3日下班的時候，因為補習班有新進人員，伊沒有時間看
    新進人員表現，在下班之後，伊有看攝影機，就發現大家把
    東西歸回去，只有被告把東西拿出來影印，並且放在抽屜及
    桌墊下，並且把它放在包包帶走，隔天伊跟中籍教師一起把
    被告叫進去，伊告訴被告說發現被告違法的行為，要求被告
    把所有的東西還給伊，並且不可以使用楓橋美語的東西，要
    求被告簽下承諾書，被告說只有拿第5、6冊回去做練習，伊
    告訴被告說這也是不可以，伊隨同被告返家取回試卷時，伊
    坐在被告車上，中籍教師是開另1台車，伊跟被告說犯錯要
    改，被告一直跟伊說對不起，返家後被告跟她的媽媽對話，
    問她媽媽把東西收到哪裡，由於中籍教師跟被告的弟弟講完
    話以後就到樓下去，就沒有在現場，被告的媽媽就說東西可
    能在3樓，被告就上去，伊跟在後面要上去，被告的媽媽就
    把伊擋在2樓到3樓的樓梯口，說3樓很髒、沒有電燈，叫伊
    不要上去，伊就沒有上去，被告就從樓上下樓，並且拿1個
    黑色資料夾給伊，拿到資料夾後，伊坐上中籍教師的車，後
    來去加油站，伊翻一下資料，看到資料很多超過百張，回到
    楓橋美語，就把資料夾放在辦公室抽屜並上鎖，在4月6日就
    交給周慧貞律師等語（參見本院卷第139、140頁97年3月17
    日審判筆錄），告訴人呂岢庭之上開證述，被告於95年4月3
    日將楓橋補習班試卷影印時，適為告訴人發覺，告訴人並隨
    同被告至其住處內取出試卷等情。另證人簡燕茹於本院審理
    中結證稱：95年4月4日當天呂岢庭與被告談話後，伊那時候
    在做下班的打掃工作，被告很緊張告訴伊，她影印考卷被發
    現，被告寫電話號碼在伊手上，請伊幫忙打電話回家，請伊
    跟她弟弟說把黑色及綠色資料夾收起來，因當天他們有約去
    吃火鍋，伊是在火鍋店外面打電話，是被告的媽媽接電話，
    伊就告訴被告母親把被告房間的黑色及綠色資料夾收起來，
    當日呂岢庭隨被告返回住處取回考卷後，伊在火鍋店與被告
    再碰面，被告說她媽媽說伊很精明，有幫被告打電話回家，
    她媽媽有擋住主任，沒有讓主任上樓梯，之前被告有跟弟弟
    整理考卷，整理很久，嗣於95年4月6日呂岢庭有給伊看過1
    只黑色資料夾，當時另外1個中籍教師邱冠中在場，邱冠中
    把資料夾放到桌上，就說這是被告拿的東西，伊翻一下後嚇
    一跳，只看到1整本滿滿的，內容就是LET'S GO系列的考卷
    ，還有一些老師的講義等語（參見本院卷第148、149頁97
    年3月17日審判筆錄）。及證人王裕文於本院審理結證略稱
    ：於95年4月4日當天，伊在火鍋店外面聽到簡燕茹與被告母
    親以電話交談，聽到簡燕茹打電話給被告的媽媽，請被告媽
    媽把資料夾收好，事後他們在火鍋店碰面，被告提到有2個
    資料夾，1個是黑色，1個是綠色，幸好只有被拿回黑色資料
    夾，被告還有說在前1個禮拜，她和弟弟整理資料夾很久，
    除此之外，被告有說她媽媽稱讚簡燕茹很機靈等語（參見本
    院卷154、155頁97年3月17日審判筆錄）。依證人簡燕茹、
    王裕文之證述，被告於告訴人陪同其返回住處前，事先請求
    簡燕茹以電話通報家人，告知將存放楓橋補習班試卷之資料
    夾預先藏放，再佐以告訴人前開證述取回資料夾之際，被告
    母親多所阻止等情，如被告認其有正當理由影印補習班試卷
    後攜回存放，要無必要於告訴人隨同其返回住處前，預先通
    保家人多所準備，足認告訴人指訴被告未經許可擅自影印楓
    橋補習班試卷所言非虛。
  (三)告訴人於本院審理中，當庭提出自被告住處攜回之黑色資料
    夾1只，內有試卷總計117頁。被告於審理中否認告訴人所提
    試卷全數係自其住處內取出，僅自承關於資料夾內編號5、6
    、7、8、12、19、22、29、36、71、73、75、76、90、92、
    95、96、99、102、104、116、117共22紙為告訴人自其住處
    取回之試卷（參見本院卷63頁被告陳報狀）。而按告訴人之
    告訴，係以使被告受刑事訴追為目的，是其陳述是否與事實
    相符，猶應調查其他證據以資審認，本件告訴人自承於95年
    4月4日自被告住處取回內含楓橋補習班試卷之黑色資料夾後
    ，將資料夾置於補習班內存放，迄於同月6日始交付周慧貞
    律師保管，則告訴人前往被告取回試卷之際，並未隨同警員
    前往，而於取回試卷之時，亦未即刻交付警員以證物方式予
    以保存，則告訴人於95年4月4日取回資料夾至同月6日交付
    律師保管之此段時間中，關於資料夾之內容是否完整無更動
    ，並無證據予以佐證，而證人簡燕茹雖於告訴人取回資料夾
    翌日（95年4月5日），在告訴人辦公室內翻閱資料夾，目睹
    資料卷內均係楓橋補習班內試卷，但簡燕茹亦稱資料夾內容
    並無特定看，只看到1本滿滿的試卷等語（參見本院卷第149
    頁97年3月17日審判筆錄），就簡燕茹所見之資料夾內容於
    告訴人自被告住處取回後是否並無更動，甚或簡燕茹所見之
    試卷與告訴人於本院審理中所提是否同一，簡燕茹之證詞均
    無法就此部分證明。是告訴人自被告住處將資料夾取回後自
    行存放之過程中，並無監督保管流程，任何人均能隨意抽換
    資料夾內試卷。本件被告自承告訴人所提試卷中，僅有前述
    22紙試卷係自其住處內取回，依「罪疑惟輕」原則，應以被
    告坦承之22紙試卷認定為被告重製之數量。
  (四)關於告訴人所提卷附資料夾內編號5、6、7、8、12、19、22
    、29、36、71、73、75、76、90、92、95、96、99、102、
    104、116、117之試卷，告訴人是否擁有著作權一節。按著
    作權法第3條第1項第1款規定：「本法用詞定義如下：一、
    著作：指屬於文學、科學、藝術或其他學術範圍之創作。」
    是關於受著作權法保護之著作，為具有客觀化之一定形式，
    屬於文學、科學、藝術或其他學術範圍之著作，且具有原創
    性為其要件。關於被告自承告訴人自其住處取回之試卷22
    紙部分，告訴人陳稱試卷內容可區分為「基本試卷」及「延
    伸課程」2種，前者係告訴人教授LET'S GO美語課本後，為
    測驗學童瞭解程度所製作之試卷，其內容係將LET'S GO美語
    課本之內容部分空白，讓學童填充、重組或默寫，後者則係
    告訴人聘請外籍講師自行研擬所創作，其中關於編號12、
    104、116、117 之試卷，告訴人陳稱係屬「基本試卷」，告
    訴人就此部分並無主張著作權之侵害。另關於編號5、6、7
    、8、19、22、29 、36、71、73、75、76、90、92、95、96
    、99、102之試卷（編號6、29為同一內容，編號73、90、99
    為同一內容，編號92、95為同一內容），則屬告訴人之「延
    伸課程」，為告訴人自行創作擁有著作權，而主張著作權遭
    受侵害（參見本院卷第46、47頁告訴人96年8月16日告訴(一)
    理由狀），而關於被告辯稱告訴人「延伸課程」試卷，是否
    擁有著作權一節，茲分述如下：
  (1)關於編號5試卷，試卷內容為測驗比較級句型，先以例示句
    型說明測驗方式後，其下則分列「quiet」、「old」、「
    fast」、「big」、「new」、「slow」、「wide」、「
    dirty」、「clean」、「long」等形容詞，由測驗者依據提
    示形容詞自行造句，被告辯稱試卷內容單字摘自LET'S GO
    教材第4冊Student Book第4、5頁內容（參見本院卷第86頁
    被告97年1月23日陳報狀），惟該課本內容係以圖示方式，
    教授比較級句型用法，並列出「tall」、「big」、「short
    」、「small」、「young」、「long」、「old」單字之比
    較級變化，由學生依圖示練習。試卷測驗內容與課本教授內
    容不同，兩者間選擇單字或有相同，亦不能僅此而遽認兩著
    作相同。
  (2)關於編號71試卷，試卷內容為選擇題8題，第1題至第4題為
    對話選擇題，於提示對話後，選擇正確之相對應對話，第5
    、6題為選擇正確之現在完成式句型，第7、8題為選擇與提
    示題同義之答案。被告辯稱該試卷第2題出自LET'S GO教材
    第5冊Workbook第64頁（參見本院卷第86頁陳報狀），但該
    教材內容為現在完成式之對話練習，就該頁Ａ部分第4題僅
    列出「Japan」一詞，其餘空白處由學生自行造句，試卷第2
    題則列出「Q：Has she ever been to Japan？」由受測者
    自選項中選出正確符合問句型態之對話答案，是兩者題型並
    不相同。另被告辯稱試卷第3題出自LET'S GO教材第5冊
    Student Book第65頁，惟課本內容亦為現在完成式教授，經
    由範例句型，由學生依據圖示內容及單字，自行變化範例句
    型，試卷第3題與試卷第2題同為由受測者自選項中選出正確
    符合問句型態之對話答案，是兩者題型並不相同。再被告辯
    稱試卷第4題係出自LET'S GO教材第5冊Workbook第64、65
    頁及第5冊Student Book第65頁內容，但依上述，LET'S GO
    教材第5冊Student Book為經由範例句型使學生瞭解現在完
    成式句型用法，Student Book係列出單字或問句，由學生於
    空白處自行填寫練習，與試卷試題為自選項中選出正確符合
    問句型態之對話答案，藉此測驗學生之程度，是該試卷第2
    、3 、4之題型方式與被告主張之該課程內容不相一致。
  (3)關於編號73試卷（編號73試卷內容與編號90、99試卷內容相
    同），均為問答式選擇題，由受測者依提示問句，於各題中
    依3種選項選擇正確答案。被告辯稱試卷第1題出自LET'S GO
    教材第5冊Student Book第28頁對話（參見本院卷第86頁陳
    報狀），但該教材第28頁對話為：「Mark：I'm worried
    about the math test tomorrow. Math is so hard.」、「
    Beth：No,it isn't. It's easy.」而試卷題型為「Ｑ：
    What are you worried about？」、「A：I'm worry about
    the math test.」、「B：I'm worries about the
    typhoon.」、「C：I'm woried about the earthquake.」
    試卷之測驗項目為由受測試者自3種選項中選擇對應之正確
    文法句型，亦即選項C為正確答案，此與教材中之對話練習
    完全不同。再被告辯稱試卷第2題出自LET'S GO教材第5冊
    Student Book第29頁，教材此部分為比較級用法之教授，例
    如於範例問句對話「I think English is harder/easier
    than art.」，或「Which subject is easier/harder？＿
    ＿＿or＿＿＿？」，依課文圖示各項單字如「English」、
    「art」、「math」、「science」、「history」由學生利
    用該單字置換問句內名詞，自行排列對話練習，但試卷第2
    題之測驗項目為「Ｑ:Which one is easier,Math or music
    ？」為由受測試者自3種選項中選擇對應之正確文法句型，
    亦即選項B「I think music is easier.」正確答案，是課
    文內容為比較級用法訓練、文法傳授，與試卷為選擇正確句
    型文法答案不同。試卷第3題被告辯稱出自LET'S GO教材第5
    冊Student Book 第31頁或第5冊Workbook第4課，惟Student
    Book係使用圖示各種動物速度，由學生練習文法最高級之運
    用，及「as fast as」句型運用，另Workbook第4課為練習
    課程，由學生填寫單字比較級變化，或於比較級對話練習中
    於空白處填寫答案，或於提示單字中自行造句練習，而與試
    卷係依據問句選擇正確句型文法答案不同。試卷第4題被告
    辯稱出自LET'S GO教材第5冊Student Book第33頁，惟該課
    程係屬閱讀測驗，內容為為關於恐龍「dinosaurs」之描述
    ，由學生閱讀後依提示問句自行回答相關問題，其中問句之
    一為「When did dinosaurs live？」，但此部分並無選項
    答案，係由學生自行回答練習，但試卷第4題之問句雖同為
    「When did dinosaurs live？」，但應由學生自選項「A：
    They live millons of years ago.」、「B：They lived
    millons of years ago.」、「C：They live in the
    museum..」中選擇符合題意及時態之選項B為正確答案，是
    兩者之問題形式並不相符。再關於試卷第5題部分，被告辯
    稱與LET'S GO教材第5冊Student Book第33頁問句相類似，
    該教材之問句為「What does〝fierce〞mean？」試卷第5題
    為「What does〝PE〞mean？」，兩者間之問句型態雖屬相
    同，但關於問題之詢問事項亦即要求學生回答某詞彙之意義
    ，及回答之方式均屬不同，係不同單字之測驗要求，被告要
    無以兩者間採取相同之提問方式，而遽認係屬同一。
  (4)關於編號96號試卷，亦屬問答式選擇題，由受測者答案選項
    中選擇於提示問句文法、意義相同之正確答案。關於試卷第
    1題部分，被告辯稱出自LET'S GO教材第5冊Student Book第
    3 頁（參見本院卷第86頁陳報狀），該課程之前半為人別對
    話練習，將圖示人別資料套入範例對話練習，課程下半部為
    個人基本資料練習，其中之一問句「Who's your best
    friend ？」與試卷提示問句相同，但試卷選項則要求受測
    者自「Ａ：I best friend is kelly.」、「B：Ｍy the
    best friend is claire.」、「Ｃ：Ｏur best friend is
    Amy.」選擇正確文法之答案Ｃ，與課程內容為由學生自由發
    揮進行對話練習不同。試卷第2題部分，被告辯稱出自LET'S
    GO教材第5冊Student Book第25頁，但該教材此部分屬閱讀
    測驗，由學生閱讀文章後回答與文章內容相關問題，而該文
    章內容大意為如何收集樹葉製作圖畫，與試題中之提示問句
    為「What does he want to be？」（他要成為何種人），
    應選擇之正確文法答案Ａ「He wants to be a teacher.」
    明顯不同。試卷第3題部分，被告辯稱出自LET'S GO教材第4
    冊Student Book第4課，但該課程整體為時間與過去式之文
    法教授，透過對話及造句練習已明瞭過去式句型之運用，亦
    與試題為特定之題型型態不符。試題第6題部分，被告辯稱
    出自LET'S GO教材第4冊Student Book第7課或類似第4冊
    Workbook第8頁，惟Student Book第7課為「have to」句型
    文法教授，Workbook則為該句型之練習，試卷之提示問句亦
    僅同為「have to」句型，但由受測者選擇正確文法之答案
    ，是兩者內容型態亦不相同。
  (5)依上所述，關於LET'S GO教材之Student Book，其內容透過
    學生對話練習、造句練習、閱讀測驗等方式，教授英文之文
    法概念正確句型，而LET'S GO教材之Workbook則為課程之練
    習，由學生於字句空白處填寫正確單字，或於對話練習填寫
    正確相對應句型，藉以練習課程中教授之文法。但告訴人所
    提之試卷，就被告前述質疑處，告訴人之相關試卷內容中，
    其基本文法或與課程教授文法概念相符，但試卷試題則有其
    不同之問答型態、句型變化，而係告訴人另行編纂而成，顯
    具有原創性。另被告自承其餘由告訴人取回試卷部分，空言
    泛指出自LET'S GO教材文法書或CD（參見本院卷第87頁陳報
    狀），惟並無具體指摘出自何處，是被告前揭辯稱告訴人所
    提試卷係摘錄他人教材云云，要無足採。
  (五)被告又辯稱基於備課需要而合理重製告訴人著作云云。依被
    告簽訂之「全職人員聘僱合約」，合約備註2載明「甲方（
    即告訴人）行政資料，學生資料及乙方（即被告）於聘僱任
    期間所製作的講義資料和教具（材）其所有權皆歸屬甲方，
    皆須歸還及禁止轉印及外洩。」明確記載聘僱人員不得擅自
    重製補習班試卷。但同時該合約附件一第6點「協助教師影
    印文件及協助教學」、第10點「補課及落後學生之加強」，
    是被告任職期間關於補習卷試卷得否影印及其權限為何，告
    訴人於本院審理中結證略稱：試卷於使用前根據每1班的進
    度，由伊安排每1班的試卷，在前1天或前2天把試卷按照人
    數影印好，放在影印機旁邊的小櫃子，使用試卷時，如學員
    缺席多半會補課，試卷如果有多的話，則要放回抽屜內剩餘
    考卷夾，因補習班有國小班及國中班，國中班如有大張例如
    A3的試卷，這部分可以請助教影印，但本件是兒童班，試卷
    是屬於自行編纂的部分，助教是不能碰的，當每1班剛上課
    的時候，會有20分鐘的考試，這時候由助教發考卷及講解，
    此外員工在下午上課前，也就是下午1點的時候，助教會先
    拿到試卷，並且先看試卷，之後助教進去班級點名，收作業
    本，發考試卷，試卷如果是閱讀的文章，就陪學生念1遍，
    有些東西是不用講解，例如文法、練習結構，發下去就由學
    生寫，20分鐘收卷，由助教改，當天發回，小朋友加強或是
    補課的時候，助教也會拿試卷出來看，但補課的時候，試卷
    是本來就有剩下，而加強大部分是伊自己印，小部分伊會針
    對課程內容抽出考卷，交給助教影印，而依據試卷內容，快
    的話不用準備，慢的話要5到10分鐘，但就被告的程度而言
    ，則不用準備，因為被告已經待1年多到2年，對試卷很熟悉
    ，因為有一些試卷的答案也是被告寫的，所以原稿上的字跡
    ，有很多是被告的字等語（參見本院卷第137至139頁、第
    144、145頁97年3月17日審判筆錄），依告訴人前開證述，
    一般情形均由其決定試卷之內容，並預先影印一定數量，於
    測驗當日始由助教取得試卷，助教斯時始知試卷內容，並於
    短暫準備後，於上課之初即交付學生測驗，並於改好後當天
    發給學生，如有剩餘試卷亦應繳回，如於事後對缺席學生補
    課時，再取出試卷測驗等情。另證人簡燕茹於本院審理中結
    證略稱：主任會把考卷印好放在櫃子抽屜裡面，之後他們會
    先到辦公室，並且把考卷拿出來看，而楓橋美語補習班其他
    員工之工作內容沒有包括影印試卷，倘學員使用試卷有剩餘
    時，該剩餘試卷放在同1個抽屜內的剩餘考卷資料夾，由於
    班級人數固定，主任影印的份量也是固定，如果補課的話，
    就把剩餘的拿去用，如果考卷有少印的話，伊會跟主任講，
    自己影印缺少的份數，如果學生有補考的話，主任會幫把補
    考的人數印好，除此之外，員工不能自行影印試卷或帶出教
    室，而於學生補課的時候，因為事先已經看過試卷內容，所
    以不需要事先準備，落後學生的加強有的需要影印考卷，有
    的要，伊會請主任說要影印那些地方給學生練習，影印好也
    會拿給主任看等語（參見本院卷第146、147、151頁97年3月
    17日審判筆錄），及證人王裕文於本院審理中結證稱：小朋
    友用的考卷是主任影印的，主任會放在抽屜裡面，第2天上
    班的時候，他們會去拿自己負責班級的考卷，而楓橋美語補
    習班其他員工之工作內容不包括影印試卷，倘學員使用試卷
    有剩餘時，會放在1個資料夾，因通常考卷都是影印剛好的
    ，所以這種機率很少，如小朋友補課找不到考卷時，伊會向
    主任反應，並且找出課程內容的試卷影印等語（參見本院卷
    第153、154、156頁97年3月17日審判筆錄）。佐以證人簡燕
    茹、王裕文2人證述，可知告訴人對於試卷之控管流程，確
    係由告訴人依照班級學生人數預先影印後，再於上課前交付
    各助教領取，於有剩餘並應集中保管處理，事後針對缺席學
    生補課時，則自剩餘考卷資料夾拿取試卷，如有短缺試卷之
    情形，亦應告知告訴人後始得影印。足見每位助教均係於當
    日上班後，而於上課前，才知當日試卷內容為何，被告要無
    預先知悉試卷內容做為備課之需要，縱於事後針對缺席學生
    補課，惟於先前之考試時既已知悉試卷內容及答案，此時亦
    無必要再因備課而需影印試卷供己使用之可能。
  (六)被告為楓橋補習班之助教，依其工作性質本無影印試卷供己
    使用之必要，而本件試卷係告訴人編纂使用之教材，是其內
    容之優劣，關係補習班在市場上是否具有競爭之優勢，故其
    聘僱合約亦載明禁止轉印及外洩。被告擅自影印他人試卷後
    ，依證人簡燕茹、王裕文前開證述，當告訴人索回之際，竟
    預先通報家人，而多所阻擾、隱瞞，足證被告影印他人試卷
    之動機顯非良善，是其前開所辯顯係卸責之詞，不足採信，
    其犯行堪以認定，應依法論科。
二、被告行為時，刑法業於94年2月2日修正公布，於95年7月1日
    施行。依修正後之刑法第2條第1項規定「行為後法律有變更
    者，適用行為時之法律。但行為後之法律有利於行為人者，
    適用最有利於行為人之法律」。該條係規範行為後法律變更
    所生新舊法比較適用之準據法，其本身無關行為可罰性要件
    之變更，是於刑法修正施行後，應適用該條之規定，為「從
    舊從新」之比較。又該條所稱「法律有變更」，指行為時與
    裁判時之刑罰法律，關於刑罰權規範事項（特別指刑罰權形
    成規範、成罪規範、科刑規範）互有不同內容之規範而言。
    再於比較時如就罪刑有關之連續犯等暨其他法定加減原因與
    加減比例等一切情形，本於統一性及整體性原則，綜其全部
    罪刑之結果而為比較。本件關於新舊法比較適用之說明如下
    ：
  (一)著作權法第91條第1項定有罰金刑，而罰金刑之下限，依修
    正前刑法第33條第5款規定：「主刑之種類如左：五、罰金
    ，一元以上。」換算成新台幣為3元，修正後刑法第33第5款
    規定為：「主刑之種類如下：五、罰金，新台幣一千元以上
    ，以百元計算之。」修正後刑法第33條第5款規定，就罰金
    刑之下限有所提高。
  (二)修正前刑法56條規定：「連續數行為而犯同一之罪名者，以
    一罪論。但得加重其刑至二分之一。」惟該條業已修正公布
    刪除，則連續數行為而犯同一之罪名者，屬於數罪併罰，得
    定數罪刑合併之刑期以下之刑。此刪除雖非犯罪構成要件之
    變更，但顯已影響被告刑罰之法律效果，自屬法律有變更，
    比較新、舊法結果，修正後之規定並未較有利於被告。
  (三)修正前刑法第41條第1項前段及罰金罰鍰提高標準條例第2條
    之規定，易科罰金之折算標準，應以銀元3百元折算一日，
    經換算為新台幣後，應以新台幣9百元折算為一日，惟修正
    後刑法第41條第1項前段則規定「犯最重本刑為五年以下有
    期徒刑以下之刑之罪，而受六個月以下有期徒刑或拘役之宣
    告者，得以新台幣一千元、二千元或三千元折算一日，易科
    罰金。」，是比較新舊法之結果，新法並非較有利於被告。
  (四)本件綜合上揭新舊刑法比較之結果，並本於統一性及整體性
    原則，關於被告所犯刑法之罪，新修正之刑法並未較有利於
    被告，爰一體適用修正前刑法。
  (五)被告於行為後，著作權法第98條關於沒收之規定，於95年5
    月30修正公布並自95年7月1日施行，修正前著作權法第98條
    規定：「犯第九十一條至第九十六條之一之罪，供犯罪所用
    或因犯罪所得之物，得沒收之。但犯第九十一條第三項及第
    九十一條之一第三項之罪者，其得沒收之物，不以屬於犯人
    者為限。」，修正後著作權法第98條規定：「犯第九十一條
    至第九十三條、第九十五條至第九十六條之一之罪，供犯罪
    所用或因犯罪所得之物，得沒收之。但犯第九十一條第三項
    及第九十一條之一第三項之罪者，其得沒收之物，不以屬於
    犯人者為限。」，新舊法規定之不同，係因刪除著作權第94
    條而為之文字修正，非屬法律之變更，而無刑法第2條第1項
    新舊法比較之適用。
三、核被告所為，係犯著作權法第91條第1項擅自重製罪。被告
    先後多次重製犯行，時間緊接，方法相同，觸犯犯罪構成要
    件相同之罪，顯係基於概括犯意為之，應依修正前刑法第56
    條連續犯之規定，論以一罪，並加重其刑。爰審酌被告不思
    尊重他人著作權，擅自以重製方式侵害他人著作權，且於犯
    後猶飾卸其詞，不知悔改，依其犯罪之目的、手段、犯罪所
    生之損害，及犯罪後之態度等一切請狀，量處如主文所示之
    刑，以示懲儆。按被告行為後，中華民國九十六年罪犯減刑
    條例於96年7月4日制定公布，於同月16日施行，該條例第2
    條第1項第3款規定：「犯罪在中華民國九十六年四月二十四
    日以前者，除本條例另有規定外，依下列規定減刑：三、有
    期徒刑、拘役或罰金，減其刑期或金額二分之一。」，被告
    前開犯行係於96年4月24日以前所犯，復無同條例第3條所列
    不予減刑之情形，爰依該條例減刑之，及諭知易科罰金之折
    算標準。附表所列之試卷18紙，係被告違法重製所得之物，
    且係被告所有，依著作權法第98條宣告沒收。
據上論斷，應依刑事訴訟法第299條第1項前段，著作權法第91條
第1項、第98條，刑法第11條前段，第2條第1項前段、修正前刑
法第56條、第41條第1項前段，中華民國九十六年罪犯減刑條例
第2條第1項第3款、第7條、第9條，修正前罰金罰鍰提高標準條
例第2條，現行法規所定貨幣單位折算新台幣條例第2條，判決如
主文。
本案經檢察官賴淑萍到庭執行職務
中    華    民    國    97    年    4     月    2     日
                  刑事第四庭審判長法  官  謝佩玲
                                  法  官  陳嘉年
                                  法  官  辜漢忠
以上正本證明與原本無異。
如不服本判決應於收受本判決後10日內向本院提出上訴書狀，並
應敘述具體理由。若未敘述理由者，應於上訴期間屆滿後20日內
向本院補提理由書狀(均須按他造當事人之人數附繕本)。
                                  書記官  許麗汝
中    華    民    國    97    年    4     月    3     日
附表
┌──┬──────────────────────┐
│編號│    卷附黑色資料夾所附試卷                  │
├──┼──────────────────────┤
│ 一 │編號5、6、7、8、19、22、29、36、71、73、75、│
│    │76、90、92、95、96、99、102號試卷共18紙     │
└──┴──────────────────────┘
附錄本案論罪科刑法條：
著作權法第91條第1項
擅自以重製之方法侵害他人之著作財產權者，處3年以下有期徒
刑、拘役，或科或併科新臺幣75萬元以下罰金。


司法院資訊處製作；財團法人民間司法改革基金會備份。
